【裁判字號】    88,上更(一),71
【裁判日期】    890222
【裁判案由】    拆屋還地
【裁判全文】
臺灣高等法院臺南分院民事判決  八十八年度上更(一)字第七一號  Ｅ
      上  訴  人  甲  ○  ○
      被  上訴人  乙  ○  ○
      訴訟代理人  林  景  源  律師
右當事人間請求拆屋還地事件，上訴人對於臺灣雲林地方法院中華民國八十七年四月
十四日第一審判決（八十七年訴字第五四號）提起上訴，本院判決如左：
      主      文
原判決廢棄。
被上訴人在第一審之訴駁回。
第一、二審及發回前第三審訴訟費用由被上訴人負擔。
      事      實
甲、上訴人方面：
一、聲明：求為判決如主文之所示。
二、陳述：除與原判決記載相同者，予以引用外，補稱：
（一）系爭房屋是上訴人向臺灣雲林地方法院七十一年度民執字第一四六○號執行事
      件拍賣取得（該執行事件之債務人為王自能），有權利移轉證書可稽，而該房
      屋是王自能與鄭裕篤等人合建，而土地由地主登記與王自能再登記與被上訴人
      ，當時因王自能票據法遭到通緝，不能出面辦理登記，所以土地以後才由被上
      訴人訴由法院判決移轉登記，而房屋則由王自能因被法院拍賣由被上訴人拍定
      取得，則土地、房屋同屬一人所有（實際上同屬一人所有雖土地是後來才登記
      王自能名義，但實質上仍應屬同一人所有），而先後出售與不同之所有人，依
      最高法院四十八年度台上字第一四五七號判例及同院八十年度台上字第一九九
      八號判決意旨所示，土地與房屋有相當於租賃之使用關係並非無權占有。
（二）故被上訴人所引最高法院六十六年度台上字第三七○號判決與本件情形並不相
      同，被上訴人之主張並無理由。
（三）按土地上建築房屋，非有相當之期限不能達其目的，苟於短期間拆屋還地實有
      害社會經濟利益，故王自能與鄭裕篤等人既合建，則就房屋而言，自可使用土
      地至房屋不堪使用為止，從而由上訴人提出之權利移轉證書及使用執照各一件
      （影本已附原審卷），可證本件建物為合法建築，且王自能依出賣人之義務，
      應擔保上訴人就其出賣之房屋有合法使用基地之權利，王自能嗣後既取得所有
      權，當然默許上訴人得繼續使用系爭土地繼續原來之法律關係，被上訴人亦應
      承受其義務，從而被上訴人請求拆屋還地洵無理由，原審未為詳查遽為被上訴
      人勝訴之判決實有違誤，敬請賜准廢棄原判決改判駁其訴，以保權益。
三、證據：援用原審之立證方法。
乙、被上訴人方面：
一、聲明：求為判決：
（一）上訴駁回。
（二）第二審及發回更審前第三審訴訟費用均由上訴人負擔。
二、陳述：除與原審記載相同者，予以引用外，補稱：
（一）查本件被上訴人就上訴人不法侵占土地，請求應拆屋還地一案，經最高法院判
      決廢棄原判決並發回原法院更審，其理由不外以本案系爭房屋係為訴外人王自
      能與另一訴外人鄭裕篤等八人所合建，則訴外人王自能所分得之系爭房屋就其
      所有坐落之土地「似」有正當權源，本於此，訴外人王自能在合建契約關係尚
      未消滅前，即令將系爭房屋讓與上訴人「似」亦不當然使系爭房屋對系爭土地
      之基地使用權因而消滅，且此一基地使用權尚須存續至房屋不堪使用為止。從
      而遽引用同院四十八年台上字第一四五七號判例，廢棄  鈞院所為判決，並發
      回更審。
（二）惟按前引最高法院判例，所謂「：：：將土地及房屋同時或先後出賣，均應推
      斷土地承買人默許房屋承買人繼續使用土地」，其所以成立應具備以下二不可
      或缺之條件。其一為應以房屋及土地同屬一人所有，而將土地及房屋分開同時
      或先後出賣之情形。其二則應以無反對之表示為必要（另請參閱最高法院四十
      三年台上字第六三九號及六十四年台上字第一一○號判例及民國七十三年五月
      八日，七十三年度第五次民庭會議決議）。此二條件之具備為土地應供房屋使
      用之前提一點，更為民法債編修正新條文第四百二十五條之一所明定。
（三）本件系爭土地及房屋為訴外人王自能所有，民國七十年九月九日並由其將之讓
      與被上訴人乙○○，有不動產房屋買賣契約書一件可查，只以系爭房屋其後因
      王自能積欠另訴外人陳銘欽債務，經法院強制執行始由上訴人所拍定，從而使
      系爭房屋與土地異其所有人，然證諸本案前述事實，可知系爭房屋：土地原已
      由王自能一起出賣予被上訴人，絕非係屬分開同時或先後出賣於不同一人，且
      由其同時出賣系爭房地於一人之事實而言，亦絕不存在有容許系爭房屋、土地
      異其所有人，而使土地所有人讓房屋所有人長期使用土地之本意。因此，本案
      之事實顯與前引最高法院四十三年台上字第一四五七號判例所述情節有異，而
      應論斷上訴人之系爭房屋為對於被上訴人之系爭土地之無權占有，而應容許被
      上訴人對上訴人拆屋還地之請求。
三、證據：除用用原審之立證方法外，另提出：不動產房屋買賣契約書（影本）壹件
    。
      理      由
一、本件被上訴人起訴主張：系爭坐落雲林縣斗六市○○段一七八二地號土地屬被上
    訴人所有，而坐落系爭土地上之本國式加強磚造二層樓建物即門牌雲林縣斗六市
    ○○路三三三巷十三號房屋一棟，則係上訴人經原審法院強制執行程序拍賣取得
    ，嗣上訴人並於該房屋後方及二樓樓頂增建如附圖所示之廚房及涼棚，因上開房
    屋無權占用被上訴人所有之土地，為此本於所有權之作用，訴請判決上訴人應將
    上開房屋拆除並交還系爭土地等語。上訴人則以：系爭房屋乃訴外人王自能與地
    主鄭裕篤等人合建，嗣由上訴人經原審法院七十一年度民執字第一四六０號強制
    執行事件拍賣取得其所有權，而系爭土地所有權則係由地主鄭裕篤等移轉登記予
    王自能後，再移轉登記予被上訴人，其土地房屋同屬一人所有，而先後出售與不
    同之所有人，依最高法院四十八年度台上字第一四五七號判例意旨，上訴人自得
    使用系爭土地，並非無權占有云云，資為抗辯。
二、關於被上訴人主張系爭土地屬其所有，而坐落系爭土地上之本國式加強磚造二層
    樓建物即門牌雲林縣斗六市○○路三三三巷十三號房屋一棟，則係上訴人經原審
    法院強制執行程序拍賣取得，嗣上訴人並於該房屋後方及二樓樓頂增建如附圖所
    示之廚房及涼棚等情，有兩造分別提出之土地登記簿謄本、建築改良物登記簿謄
    本及使用執照、原審法院七十一年十二月六日雲院嘉民執丙字第二五一三號權利
    移轉證書、原審法院七十一年十二月六日雲院嘉民執丙決字第一六四二號函等為
    證，且經原審法院囑託雲林縣斗六地政事務所派員會同赴現場勘驗明確，有勘驗
    筆錄及如後附之測量成果圖可稽，上訴人就此亦無爭執，是本件所待審酌者無非
    上訴人所有之系爭房屋占用被上訴人所有之系爭土地，究竟有無法律上之權源。
三、按「土地與房屋為各別之不動產，各得單獨為交易之標的，且房屋性質上不能與
    土地使用權分離而存在，亦即使用房屋必須使用該房屋之基地，故土地及房屋同
    屬一人所有，而將土地及房屋分開同時或先後出賣，其間雖無地上權之設定，然
    除有特別情事，可解釋為當事人之真意，限於賣屋而無基地之使用外，均應推斷
    土地承買人默許房屋承買人繼續使用土地。」，最高法院著有四十八年度台上字
    第一四五七號判例。
四、經查：
（一）系爭房屋是上訴人向臺灣雲林地方法院七十一年度民執字第一四六○號執行事
      件拍賣取得（該執行事件之債務人為王自能），有權利移轉證書可稽，而該房
      屋是王自能與鄭裕篤等人合建，而土地由地主登記與王自能再登記與被上訴人
      ，當時因王自能票據法遭到通緝，不能出面辦理登記，所以土地以後才由被上
      訴人訴由法院判決移轉登記，而房屋則由王自能因被法院拍賣由被上訴人拍定
      取得，則土地、房屋同屬一人所有（實際上同屬一人所有雖土地是後來才登記
      王自能名義，但實質上仍應屬同一人所有），而先後出售與不同之所有人，依
      最高法院四十八年度台上字第一四五七號判例及同院八十年度台上字第一九九
      八號判決意旨所示，土地與房屋有相當於租賃之使用關係並非無權占有。
（二）又，土地上建築房屋，非有相當之期限不能達其目的，苟於短期間拆屋還地實
      有害社會經濟利益，故王自能與鄭裕篤等人既合建，則就房屋而言，自可使用
      土地至房屋不堪使用為止，從而由上訴人提出之權利移轉證書及使用執照各一
      件（影本已附原審卷），可證本件建物為合法建築，且王自能依出賣人之義務
      ，應擔保上訴人就其出賣之房屋有合法使用基地之權利，王自能嗣後既取得所
      有權，當然默許上訴人得繼續使用系爭土地繼續原來之法律關係，被上訴人亦
      應承受其義務，從而被上訴人請求拆屋還地洵無理由。
五、原審未據詳查，遽為上訴人敗訴之判決，容有未洽，上訴意旨，指摘原判決不當
    ，非無理由，應由本院廢棄改判如主文之所示。
六、兩造其餘攻擊防禦方法對本件判決之結果，不生影響，爰不一一論列。
七、據上論斷，本件上訴為有理由，依民事訴訟法第四百五十條、第七十八條判決如
    主文。
中      華      民      國    八十九    年      二      月    二十二    日
                                    臺灣高等法院臺南分院民事第一庭
~B1審判長法官  戴    勝    利
~B2      法官  吳    志    誠
~B3      法官  徐    宏    志
右為正本係照原本作成。
如對本判決上訴，須於判決送達後二十日內向本院提出上訴狀，其未表明上訴理由者
，應於上訴後二十日內向本院提出上訴理由書。
中      華      民      國    八十九    年      二      月    二十三    日
~B法院書記官  黃    文    生


司法院資訊處製作；財團法人民間司法改革基金會備份。
